【裁判字號】    97,交上易,169
【裁判日期】    970826
【裁判案由】    過失傷害
【裁判全文】
臺灣高等法院刑事判決               97年度交上易字第169號
上  訴  人  臺灣台北地方法院檢察署檢察官
被      告  甲○○
上列上訴人因過失傷害案件，不服臺灣臺北地方法院96年度交易
字第628號，中華民國97年5月29日第一審判決（起訴案號：臺灣
臺北地方法院檢察署96年度偵字第11764號），提起上訴，本院
判決如下：
    主  文
上訴駁回。
    理  由
一、公訴意旨略以：被告甲○○於民國（下同）95年12月1日16
    時40分許，駕駛車牌號碼AZ-1117號自用小客車，沿臺北市
    ○○○路6段內側車道北往南方向行駛，至同路段159巷巷口
    處欲左轉時，明知於轉彎之際，應注意對向車道直行車方向
    及來車情況，並應讓直行車先行，而當時係天候晴、日間有
    自然光線，路面乾燥、無缺陷，視距良好，並無不能注意之
    情事，竟疏未注意，未讓沿羅斯福路6段外側車道南往北方
    向，由乙○○所騎乘車號CYU-966之重型機車先行而貿然左
    轉，致撞及重型機車之左前車頭，使人車倒地，乙○○因而
    受有雙膝挫傷、左膝外側半月板破裂及後十字韌帶破裂等傷
    害。因認被告所為係犯刑法第284條第1項前段之過失傷害罪
    嫌。
二、按犯罪事實應依證據認定之，無證據不得推定其犯罪事實；
    又不能證明被告犯罪者，應諭知無罪之判決，刑事訴訟法第
    154條、第301條第1項分別定有明文。次按事實之認定，應
    憑證據，如未能發現相當證據，或證據不足以證明，自不能
    以推測或擬制之方法，以為裁判基礎；又認定不利於被告之
    事實，須依積極證據，苟積極證據不足為不利於被告事實之
    認定時，即應為有利於被告之認定，更不必有何有利之證據
    ，最高法院40年臺上字第86號、30年上字第816號判例著有
    明文。另按刑法上之過失者，係指行為人按其情節應注意，
    並能注意而不注意，或行為人對於構成要件事實，雖預見其
    發生而確信其不發生者而言，刑法第14條定有明文，是刑法
    上過失行為之成立，應以行為人對該過失行為所生之構成要
    件結果、因果歷程客觀之預見可能性及主觀預見可能性，且
    行為人基於此預見之可能性，而有違反客觀上之注意義務而
    致構成要件事實發生者，始足當之。又汽車駕駛人對於防止
    危險發生之相關交通法令之規定，業已遵守，並盡相當之注
    意義務，以防止危險發生，始可信賴他人亦能遵守交通規則
    並盡同等注意義務。最高法院84年台上字第5360號判例要旨
    參照。
三、公訴人認被告所為係犯刑法第284條第1項前段之過失傷害罪
    ，無非以被告坦承本件車禍之發生及告訴人乙○○之指訴為
    主要論據。訊據被告甲○○固坦承於上開時地所駕駛之自用
    小客車有與告訴人乙○○所騎乘之機車發生本件車禍，並致
    乙○○受傷之事實不諱，惟堅決否認有何過失，辯稱：伊駕
    駛車輛經過上開路口要左轉，有停在路口中心處等到沒車的
    時候才左轉，伊完成轉彎後，因為斑馬線上有很多人在過馬
    路，伊就再停下來等行人過馬路，此時忽然看到告訴人乙○
    ○的機車很快從伊右方衝過來，但伊前方很多行人在過馬路
    ，無處閃避，乙○○的機車就撞到伊的自用小客車，伊沒有
    過失等語。
四、經查：
  (一)被告於上開時地駕駛車牌號碼AZ-1117號自用小客車與告訴
    人乙○○所騎機車發生車禍，並致乙○○身體受有上開傷害
    之事實，為被告所是認，復有告訴人乙○○提出之國防醫學
    院三軍總醫院附設民眾診療服務處診斷證明書、道路交通事
    故補充資料表、道路交通事故現場圖、道路交通事故調查報
    告表(一)、(二)及道路交通事故補充資料表各1紙、現場照片暨
    被告自用小客車及告訴人機車車損照片共6幀附於偵查卷內
    可資佐證，此部分之事實堪以認定。
  (二)被告否認有何過失，辯稱：伊有在路口中心處停車待轉，看
    沒車才轉彎，伊全部轉過去，才被告訴人機車撞到等語。而
    觀諸卷附現場圖，本件車禍發生後，告訴人乙○○的機車及
    被告的自用小客車均停放在羅斯福路6段南往北方向最外側
    車道之159巷巷口處，被告自用小客車係東西向停放，其車
    頭方向係正對該159巷巷口（現場圖見偵字11764號偵卷第5
    頁）；而關於本件車禍之撞擊點及發生，依告訴人即證人乙
    ○○於原審審理時所證：159巷那邊確實有斑馬線（見原審
    卷一第73頁背面）、撞擊點就是現場圖上兩車停放之位置，
    …我經過路口就直直往前開，本來行駛在最外側靠右的車道
    ，到這個斑馬線的前面被被告撞到等語（見原審卷二第47頁
    正面）；再依證人即到現場處理本件車禍之警員許崑海於原
    審審理時所證：車禍發生之159 巷巷口前有斑馬線，本件車
    禍現場圖是我繪製的，因為本件是汽車與機車發生事故，所
    以現場圖沒有劃上斑馬線等語（見原審卷一第75頁），可知
    ，被告車輛係左轉車，於左轉彎完成後，在羅斯福路6段南
    往北方向最外側車道之159巷巷口處之斑馬線前發生本件車
    禍之事實，亦堪認定。
  (三)本件撞擊點係在告訴人原所行駛之羅斯福路6段南往北方向
    之159巷巷口處，且被告已完成左轉動作，本件車禍發生時
    ，被告車輛已過路口中心處，已如前述。而被告一再辯稱：
    係在路口待轉，看到沒車才轉過去等語，且依證人即告訴人
    乙○○於原審審理時所證：我當時車速60，…我騎機車直行
    有注意到被告的車輛，我以為她要讓我，因為被告的車輛停
    在路口，…我先減速，到路口時又加速，…（是否被告的車
    輛做出手勢表示你要先過？）沒有，…．被告的車輛是停在
    十字路口中央，也就是安全島的附近，我快到的時候，被告
    的車子才又往前（以上見原審卷一第73-74頁，96年12月19
    日審判筆錄），…被告車子就是停在路口的正中央（當場在
    現場圖上標示位置），我是在距離路口前100公尺左右就看
    到被告的車子停在路中央，我以為他要讓我，所以我經過路
    口就直直往前開，…我車速60（以上見原審卷二第47頁正面
    ，97年5月9日審判筆錄）等語。可知被告係於告訴人機車尚
    遠在該路口100公尺以外之對向車道處時，即已停在路口中
    心處待轉，則被告所辯：先在路口停車待轉，且其車輛早於
    告訴人機車先到達路口中心處一節，堪信為實。
  (四)又本案被告係左轉彎車輛，雖依道路交通安全規則第102條
    第1項第7款規定：「轉彎車應讓直行車先行。」（95年6月
    30日修正，95年7月1日施行，本案應適用修正後之道路交通
    安全規則）。被告一再辯稱其係確定沒車才起步左轉，告訴
    人機車很快衝過來，伊在159巷巷口處斑馬線前還停了1、2
    秒後，才被告訴人機車撞上等語；而被告雖為轉彎車輛，惟
    如前述，其確實早於告訴人車輛到達系爭路口，乃左轉完成
    後始為告訴人機車撞及，是若被告起步左轉時，已確認對向
    車道之相當距離範圍內未有直行車通行，應可認其已盡注意
    之義務，尚難因其為轉彎車輛即一律令負過失罪責。據此，
    本院自應再調查其他證據詳加審認，本案被告當時是否已盡
    其注意義務。經查：
  (1)被告一再辯稱：左轉時有看沒車才轉過去，左轉完成後又停
    在159巷巷口斑馬線前禮讓行人，告訴人機車就撞過來，於
    車禍發生前瞬間有看見直衝而來之告訴人機車，但因其前方
    即為斑馬線，正有行人通過，以致無處閃躲避讓告訴人機車
    而發生撞擊等語；其於原審審理時復供稱：其左轉動作完成
    後，又停在159巷巷口斑馬線前禮讓行人，是靜止狀態約1、
    2秒後才遭告訴人機車撞擊等語（見原審卷二第47頁背面）
    ；再依卷附現場圖所示，被告車輛於車禍發生前已完成左轉
    動作，其車輛確係以東西方向、車頭正面朝向159巷巷口斑
    馬線前之處停放，則被告所辯左轉後要進入159巷巷口前，
    又停下禮讓行走斑馬線上過馬路的行人一節，尚與卷證相符
    。雖告訴人即證人乙○○於原審審理時證稱車禍發生前被告
    車輛係行進狀態云云（見原審卷二第47頁正面審判筆錄），
    惟告訴人乙○○於車禍發生後未久，即當天之95年1 2月1日
    下午5時35分，在萬芳醫院急診室於警方製作之談話紀錄時
    亦稱：被告汽車停在路口中間，我以為該車要讓我，我便繼
    續由南向北行駛，但該車不繼續行駛，於進入路口前又停止
    ，我便繼續行駛，不知怎麼回事，我車左前車頭與該車右前
    保險桿相撞及而肇事等語（見第11764號偵卷第7頁警製交通
    事故談話紀錄表）；於原審審理時亦證稱，我確有向警方為
    如此陳述（見原審卷二第47頁正面、背面審判筆錄）。衡情
    ，上開交通事故談話紀錄表係告訴人乙○○於本件車禍發生
    後約一個小時內所製作，且斯時雙方肇責尚未明確，告訴人
    乙○○應無就車禍發生經過情形任意編排此部分對自己不利
    情節之必要，則告訴人乙○○上開於交通事故談話紀錄表上
    之陳述自有相當可信性，且其此部分所述亦與被告所辯車禍
    當時係停下在禮讓過斑馬線的行人一節相符合，則證人乙○
    ○於原審審理時證稱，車禍發生前被告車輛係行進狀態一節
    ，應非事實。是被告所辯車禍發生前係停止狀態，停在斑馬
    線前禮讓行人，停了1、2秒後才發生車禍一節，應為事實，
    可以採信。
  (2)再依告訴人乙○○上開證言，其於100公尺外即看到被告車
    輛在路口停車待轉，即加速以時速60公里之速度向路口直行
    而致肇事；依此計算結果，告訴人應在6秒以內即抵達路口
    （時速60公里之秒速約16.67公尺，100÷16.67≒6）。再依
    前述，被告轉彎後有停車1、2秒後始被撞擊，復對照卷附現
    場圖，系爭羅斯福路路口由南往北方向各有四車道，除最外
    側車道為5公尺外（被告車輛即橫向停在最外側車道），其
    餘內側3車道均各為3公尺；而被告在路口係起步轉彎，其速
    度不可能很快，又要行進四個車道，則自其起步轉彎至轉彎
    完成後停車之間，至少要3秒鐘以上之時間，應屬合理推算
    。依此推認，被告起步轉彎至轉彎完成至少要費時3秒鐘，
    再停車1、2秒，即發生車禍，是被告起步轉彎時應距車禍發
    生前至少4-5秒之間，而告訴人乙○○之時速為60公里，被
    告步轉彎時，告訴人乙○○機車應起在路口遠方67～83公尺
    以外之處（16.67×4～16.67×5）。是被告要起步左轉時，
    未注意及遠處7、80公尺以外之告訴人機車，因而認為無對
    向（直行）來車而起步左轉，尚難與一般人通常之駕駛經驗
    相違，則被告辯稱：係先停在路口，看到沒車才轉彎一節，
    尚可憑信。再者，當時為下午4點多，車流量非少，被告在
    路口停車待轉，見對向7、80公尺範圍內均無來車而起步左
    轉，未慮及對向會有超速疾駛而來之告訴人機車，依當時之
    客觀情狀及道路交通安全之信賴原則，亦難再苛求於此情狀
    下，被告之左轉有違反何注意義務，自不能因被告為轉彎車
    輛即謂其對本件車禍應負過失罪責。
  (3)又被告於車禍發生前1、2秒鐘係停止狀態之事實，業據本院
    認定如前。揭當時為下午4時40分許，時值放學時間，故被
    告辯稱：左轉完成後，因為當時是下午4點多之放學時間，
    很多行人在過馬路，故停在斑馬線前禮讓行人，停了1、2秒
    後才發生車禍。於車禍發生前瞬間有看見直衝而來之告訴人
    機車，但因其前方即為斑馬線，正有行人通過，以致無處閃
    躲避讓告訴人機車而發生撞擊，前方若沒行人，可以閃避告
    訴人機車，但伊無處可閃等語，尚合於當時之路況及一般人
    通常之駕駛經驗。且參酌上開告訴人之警方談話筆錄，告訴
    人於車禍發生前亦預估其可通行該路口，乃因被告又停車始
    發生撞擊，惟實際上並無其他車輛與被告車輛碰撞，足認本
    件車禍係告訴人以過快車速向路口違規衝行所致。蓋告訴人
    騎乘機車，在遠處已看見暫停於路口待轉之被告車輛，其竟
    不思及十字路口係危險路段，當減速慢行小心通過，猶全不
    注意車前狀況，圖一時之快，不顧該路段速限為時速50公里
    ，更超速以60公里時速加速往前向十字路口衝行，以致撞擊
    在路口停等過馬路行人之被告車輛，則本件車禍之發生乃告
    訴人超速及未注意車前狀況所致，其對本件車禍應負完全之
    過失責任。被告辯稱伊無過失一節，自可採信。
  (五)至本件車禍經台北市車輛行車事故鑑定委員會及台北市車輛
    行車事故鑑定覆議委員會鑑定結果，均認本件車禍肇事主因
    為被告轉彎車未禮讓直行車先行，而告訴人超速行駛為肇事
    次因等語，固有上開委員會鑑定意見函二份在卷可查（見原
    審卷一第86-88頁、卷二第32-34頁）。惟本院依調查證據結
    果，認定本件車禍之發生乃告訴人超速及未注意車前狀況所
    致，其對本件車禍應負完全之過失責任等各節，理由已詳敘
    於前。上開鑑定意見，未充分審酌全案跡證，覆議意見採信
    告訴人於原審審理時之片面說詞，認車禍發生時被告車輛係
    行進狀態，與本院依卷證所認定事實不符，不足憑採，本院
    不採為不利被告之認定，附此說明。
五、檢察官上訴略以：被告甲○○於案發當日下午在萬芳醫院急
    診室於警方製作談話紀錄時供稱：…伊待對向無車時左轉，
    快進入159巷路口時，因見路口有行人通行便停車，3至5秒
    後告訴人乙○○騎乘機車沿羅斯福路6段南往北行駛而來，
    其左車頭撞及伊車右側保險桿而肇事等語（見偵查卷第8頁
    ），及現場處理員警許崑海證述：案發地點之交岔路口無左
    轉專用號誌，被告應於確認對向車道無來車，或禮讓直行車
    先行通過後，始能起步左轉（見原審卷第76頁至第77頁）等
    語，並有現場圖附卷可稽。是被告左轉前，竟未發現對向來
    車，顯有轉彎車未讓直行車先行之過失。且被告明知肇事現
    場並無左轉專用車道，其行車方向（羅斯福路6段北往南方
    向）為綠燈時，路口行人亦可同時穿越馬路，竟未待路口人
    行道淨空，即橫車阻擋於對向車道前，嚴重影響告訴人（直
    行車）之用路權，難謂無轉彎車應讓直行車先行之過失。告
    訴人就本件車禍之發生雖亦有超速行駛之過失，然無礙於被
    告刑事責任之成立云云。告訴人復再補充：依車損照片可知
    ，被告汽車受損部位為右前車燈處之車頭，告訴人機車受損
    處則係右側腳踏板處，而非車頭受損；再參以告訴人機車係
    右倒於被告汽車車頭旁，車身與被告汽車右前車頭相連，可
    知事發當時，必為被告車輛在行駛中撞擊告訴人機車，且告
    訴人若以60公里之時速撞擊被告汽車，告訴人機車應於撞擊
    後朝東北方向滑出數尺方停，不應僅右倒於被告汽車右側車
    頭旁。縱被告左轉完成取得路權，起步後亦有注意對向車道
    有無直行車之義務云云。惟查：
  (一)被告於原審審理時係供稱，再停車1、2秒，即發生車禍，核
    與伊於談話記錄所供，左轉停車後再3-5秒始生車禍等語，
    對已較為不利，檢察官據被告上開供述為上訴理由，顯有誤
    解。再證人許昆海於原審審理時已證稱：159巷交叉路口為
    標準的紅綠燈，二個時向，無左轉專用號誌，駕駛人在這樣
    的路口左轉彎時，要「機會左轉」，就是在綠燈的時侯，沒
    有車輛的時侯進行左轉彎，故被告於事故前進行「機會左轉
    」並無何違規之處，至該處為交通繁忙之處，時值下午4時
    40分許，正值學生放學之際，行人穿越道隨時有行人穿越，
    被告於完成左轉後，在行人穿越道前停等，欲待行人通過後
    再直行進入159巷口，並無何可責之處，且當時被告已完成
    轉彎動作，自無轉彎車須讓直行車規則之適用。察官上訴謂
    被告須待行人穿越道上無行人時始得左轉，再直駛入巷口，
    不得停等行人，與常理相違。
  (二)依卷附車損照片可知，被告汽車受損部位為右前車燈處之車
    頭，告訴人機車受損處係靠前輪車頭處之右側腳踏板，並非
    右側車身處之腳踏板（見偵查卷第26、27頁），再參以告訴
    人於原審審理時證稱：我機車的左側前頭撞到被告的右前車
    燈以及保險桿的位置，機車左側腳踏板破裂，因為當時我的
    機車左邊卡在被告的車輛，所以左側腳踏板那個位置有破裂
    等語（見原審卷一第74頁），顯見告訴人於原審亦證稱，事
    發時係渠機車的左側前頭撞到被告的右前車頭，至左側腳踏
    板破裂，係因當時渠機車左邊卡在被告的車輛所致，並非如
    其請求上訴補充理由所指，係告訴人行至被告車輛前，為被
    告車輛撞擊左側腳踏板所致，自難以其車損狀況證明被告車
    輛當時在行駛中。
  (三)告訴人於原審審理時證稱：我當時時速60公里，見到被告車
    輛時，有先減速，到路口時又加速，渠倒於路口時旁邊有人
    圍觀等語（見原審卷一第74頁），顯見當時行人穿越道上尚
    有行人通過，被告既在該處停等行人通過，並有見到告訴人
    機車直衝而來，已如前認定，豈可能再行往前起步，致撞及
    告訴人所駛機車。而告訴人機車係由南往北行駛，事故後機
    車車身略朝東北，倒於被告車頭旁，有現場圖附卷可參，顯
    見告訴人有見到被告所駛車輛停在159巷斑馬線前，卻為儘
    速通過路口，不待被告汽車駛離，即加速欲往被告所駕車輛
    車頭與行人穿越道中間穿越，不慎與被告所駛車輛之車頭發
    生撞擊，致機車倒地，車身卡在被告車頭下。
  (五)綜上所述，檢察官上訴意旨認被告於左轉時未注意讓直行之
    告訴人機車先行，與事證不符，且有違常情。告訴人上訴再
    指摘被告於人行道停等時未注意告訴人機車，貿然起步致告
    訴人受傷，與告訴人原審所證不相符，亦乏所據，自難為被
    告不利之認定。
六、綜上所述，原審認為被告對於本件車禍之發生並無違反何交
    通規則及注意義務，並無過失，係告訴人違反交通安全規則
    所致。此外，復查無其他積極證據足資證明被告有何過失傷
    害犯行，揆諸首開說明，不能證明被告犯罪，而為被告無罪
    之諭知。核無違誤，檢察官上訴猶執陳詞認被告有過失傷害
    罪行，原審不察，誤為無罪判決，請求撤銷改判云云，為無
    理由，應予駁回。
據上論斷，應依刑事訴訟法第368條，判決如主文。
本案經檢察官劉靜婉到庭執行職務
中    華    民    國    97    年    8     月    26    日
                  刑事第十六庭審判長法  官  溫耀源
                                    法  官  許增男
                                    法  官  王敏慧
以上正本證明與原本無異。
不得上訴。
                                    書記官  丁淑蘭
中    華    民    國    97    年    8     月    26    日


司法院資訊處製作；財團法人民間司法改革基金會備份。
